【裁判字號】    99,上訴,2677
【裁判日期】    991118
【裁判案由】    強盜
【裁判全文】
臺灣高等法院刑事判決                99年度上訴字第2677號
上  訴  人
即  被  告  乙○○
選任辯護人  陳以儒律師
上列上訴人因強盜案件，不服臺灣新竹地方法院98年度訴字第32
3號，中華民國99年7月2日第一審判決(起訴案號：臺灣新竹地方
法院檢察署98年度偵字第6513號)，提起上訴，本院判決如下：
    主  文
原判決撤銷。
乙○○攜帶兇器竊盜，因脫免逮捕，當場施以強暴，處有期徒刑
柒年捌月。
    事  實
乙○○意圖為自己不法之所有，於民國98年6月5日下午1時8分許
，騎乘機車前往新竹縣竹東鎮○○路○段221巷之北二高橋下，持
客觀上足供兇器使用長約30公分之木柄鐵鎚及經磨製改造長約30
公分之鐵製扳手，撬開甲○○所有，停放該處之車牌號碼7H-306
號大貨車車門鑰匙孔後，因聽聞汽車防盜器聲響便暫行離開至距
現場30步距離之處，俟約 1分鐘後防盜器聲響停止，隨即返回現
場，並開啟前已撬開門鎖之車門後，入內竊取甲○○置於車內之
手套7雙及萬用手冊2本等物，於得手後欲離開現場時，見因接獲
保全公司通知車門被開啟而前往查看之甲○○，竟為脫免逮捕，
當場先以右手持不明物體攻擊甲○○頭部，復奪下甲○○所攜帶
前往之長約116 公分之塑膠棍攻擊甲○○，甲○○因受攻擊退後
而跌坐在地，乙○○見甲○○已跌坐在地，仍以該塑膠棍持續毆
打甲○○，以此強暴行為致甲○○難以抗拒。乙○○遂向甲○○
表示「你不要告我」等語後騎乘機車逃逸，甲○○因而受有頭部
外傷併頭皮撕裂傷約7公分、左外耳撕裂傷約1公分、左前臂尺骨
幹骨折、左肘挫傷及左肩挫傷等傷害。嗣經甲○○報警後，始悉
上情。
    理  由
一、按被告以外之人於審判外之言詞或書面陳述，除法律有規定
    者外，不得作為證據；又被告以外之人於審判外之陳述，雖
    不符合刑事訴訟法第159條之1至第159條之4之規定，而經當
    事人於審判程序同意作為證據，法院審酌該言詞陳述或書面
    陳述作成時之情況，認為適當者，亦得為證據，而當事人、
    代理人或辯護人於法院調查證據時，知有上開不得為證據之
    情形，而未於言詞辯論終結前聲明異議者，視有前項之同意
    。刑事訴訟法第159條第1項及第159條之5分別定有明文。本
    案證人即告訴人甲○○於警詢中及檢察事務官詢問時所為之
    指述，雖均為被告以外之人於審判外之言詞陳述，惟上訴人
    即被告乙○○及其辯護人於本院審理時均未爭執其證據能力
    ，迄言詞辯論終結前亦未聲明異議，本院審酌上開證據資料
    製作時之情況，尚無違法不當及證明力明顯過低之瑕疵，以
    之作為證據應屬適當，依刑事訴訟法第159條之5 第2項規定
    ，認前揭證據資料均有證據能力。又告訴人所提出之行政院
    衛生署新竹醫院診斷證明書 2紙，及本院依職權調取之國軍
    桃園總醫院檢送之被告病歷紀錄，分係告訴人、被告就醫接
    受治療，由醫師本於其專業知識為其進行醫療行為後，於此
    業務上而製作之文書，具有相當之中立性，且與告訴人之傷
    勢、被告之精神狀況等待證事項具有相當關聯性，並無顯不
    可信之情況，依刑事訴訟法第159條之4 第2款規定，自得作
    為證據。至其餘認定本案犯罪事實之非供述證據(詳後述)，
    查無違反法定程序取得之情，依刑事訴訟法第158條之4規定
    反面解釋，應具證據能力。
二、訊據被告固坦承有於前揭時、地，持長約30公分之鐵鎚及經
    磨製改造之扳手，撬開告訴人所有之上開貨車車門鑰匙孔，
    竊取告訴人所有之手套及萬用手冊等物，於告訴人抵達現場
    後，其亦有攻擊告訴人之行為，惟矢口否認有何加重準強盜
    犯行，辯稱：當時係告訴人帶棍子來先攻擊我頭部，我被打
    傷頭之後才奪下他的棍子反擊，那是被打的自然反應，不是
    因為他不讓我走我才打他，後來我驚覺他受傷我才停止，並
    請他原諒我，他同意之後我才離開，因為當時我有被攻擊頭
    部，所以後來實際情形我也不清楚，我是在模糊中把告訴人
    的棍子搶下來云云。經查：
  (一)被告於上開時、地，先持上開經磨製後之扳手、鐵鎚撬開告
    訴人所有之貨車門鎖鑰匙孔後，因聽聞防盜器聲響，即暫先
    避至離現場約30步距離之位置，嗣防盜器聲響停止後，復行
    開啟告訴人所有之貨車車門，入內竊取其所有之手套及萬用
    手冊，於得手後下車欲離去時，見告訴人到場，先與其發生
    扭打，嗣奪下告訴人之長棍攻擊告訴人等情，業經被告於原
    審審理、本院審理中供承屬實，並經證人即告訴人於警詢時
    指述：案發當天我接獲保全公司通知，說我的車號7H-306號
    大貨車車門被打開，我看監視器畫面中有人進入我車子的駕
    駛座，我就騎機車到現場抓小偷，我一到場被告就跳下車，
    拿一支「木棍」，衝過來打我頭部，我就從我的機車上拿棍
    子反抗，棍子一下子就被被告搶去，我跌坐在沙堆上後，被
    告仍持棍子持續毆打我後，對我說「你不要告我」後騎車離
    去等語(詳偵卷第5頁、第6頁)；於檢察事務官詢問時指述：
    我到現場，機車尚未停好，被告就持「棍子」敲我的頭，他
    手上的「棍子」不是我帶的，也不是我車上的，後來被告一
    直打我，我用手擋，結果我手斷了、頭也破了等語（詳偵卷
    第52頁）；復於原審審理時結證稱：案發當天我是因為接到
    保全公司通知我說有人進入我的貨車竊盜，我確認監視器畫
    面後便攜帶1支粗約8公分、長約116 公分之空心塑膠桿前往
    現場，我到現場後車還沒停好，被告就有用「棍子」攻擊我
    頭部，我沒注意到棍子多長多粗，應該是棍子，不然我不會
    傷的這麼厲害，我站不穩快躺在地上時，我滿臉都是血，我
    的塑膠棍又被被告搶去，被告並有用我帶去的塑膠棍攻擊我
    ，造成我手部的傷，我叫他不要打，他狠狠的用客語跟我說
    「你不要告我」後就離開等語明確（詳原審卷第65頁至第67
    頁）。核告訴人歷次所陳，大致相符。而告訴人確因此受有
    頭部外傷併頭皮撕裂傷約7公分、左外耳撕裂傷約1公分、左
    前臂尺骨幹骨折、左肘挫傷及左肩挫傷等傷害乙節，亦有行
    政院衛生署新竹醫院98年6月5日98年新醫診字第10 984號乙
    種診斷證明書及98年6月15日98年新醫診字第11721號甲種診
    斷證明書各1份及其所提受傷相片16張附卷可稽(詳偵卷第18
    頁、第54頁及證物袋)。此外，並有贓物認領保管單1份、現
    場照片6 張、現場監視器翻拍畫面共86張、現場監視錄影光
    碟暨光碟勘驗筆錄1份等在卷可佐(詳偵卷第19頁、第24頁至
    第41頁、原審訴字卷第30頁至第34頁)。
  (二)依現場監視錄影光碟所示，被告第一次到現場時(當日下午1
    時8分許)先打開其機車座墊，自置物箱內取出「條狀物品」
    ；而被告再度折回現場竊取告訴人之物後，告訴人抵達現場
    ，被告與告訴人發生扭打，二人爭搶一支長條棍，被告並以
    「右手上之物品」，攻擊告訴人頭部，嗣被告取得該長條棍
    ，此際告訴人退跌倒地，被告持續毆打告訴人等情，經原審
    勘驗該光碟內容屬實，有勘驗筆錄在卷可憑 (詳原審卷第30
    頁至第34頁)，復有該光碟監視內容之翻拍相片附卷可參(詳
    偵卷第27頁至第41頁) 。而被告於原審自承該自置物箱內取
    出之「條狀物品」係開啟車門之物，即其自製之「長約30公
    分之木柄鐵鎚及經磨製改造長約30公分之鐵製扳手」 (詳原
    審訴字卷第31頁反面、第71頁、第72頁) ；告訴人亦自陳有
    攜帶一長約 116公分之塑膠棍到場，堪認上開監視畫面之「
    條狀物品」應係被告所攜帶之鐵鎚及扳手，而長條棍則係告
    訴人所攜帶之塑膠棍。再依該勘驗筆錄及相片，被告攻擊告
    訴人頭部之「右手上物品」並非長條狀之物，顯非嗣後自告
    訴人處奪得之長條棍，亦與其先前自機車置物箱內取出之「
    條狀物品」顯不相同，故該物應非被告所攜帶之鐵鎚、扳手
    或告訴人所持之塑膠棍，亦堪認定。告訴人於警詢、檢察事
    務官詢問及原審審理之初證述其一到場即遭被告以「棍子」
    攻擊，固與上開監視器錄影畫面所現不符。惟告訴人嗣於原
    審審理經交互詰問時證稱：我不知道被告手上拿什麼東西，
    我不確定頭部的傷是被告拿什麼東西打我造成的等語 (詳原
    審訴字卷第66頁、第67頁) 。參以依監視器錄影畫面可知案
    發時被告與告訴人發生衝突之時間僅短短數分鐘，告訴人猝
    然遭受攻擊且一陣混亂情況下，其誤認或形容當時被告持以
    攻擊其頭部之工具為「棍子」，亦無違常情，尚難執此遽認
    告訴人所述與事實不符，而為有利於被告之認定。且被告確
    有以右手上之不明物品攻擊告訴人頭部，嗣再以自告訴人處
    搶得之塑膠棍毆打告訴人，告訴人並此受有上開傷害；而告
    訴人頭部傷勢，可能係柱狀長條物所造成，亦經行政院衛生
    署新竹醫院99年9 月21日新醫歷字第0990006246號函敘甚明
    （詳本院卷第44頁），故告訴人頭部傷勢可能係被告先以不
    明物體攻擊造成，亦可能係以告訴人之塑膠棍毆打所致，然
    縱未能確定究係由何種工具造成，仍無礙本案被告有施強暴
    行為之認定。
  (三)告訴人於原審審理時結證稱：我一到現場時就問被告做什麼
    ，我機車還沒停好被告就用他手中應該是「棍子」的東西敲
    我的頭，當時我的頭被打到之後我就覺得我沒辦法抵抗被告
    ，後來我跌坐在沙堆上，被告持續持我帶去的棍子攻擊我，
    我也沒有能力反擊只好躺在那邊任被告打，僅能用旁邊的沙
    潑被告一下，後來我有叫他不要再打了，他還狠狠的用客語
    說你不要告我等語明確(詳原審訴字卷第65頁背面至67頁)。
    又依上開勘驗筆錄及翻拍相片，案發當時被告將告訴人攻擊
    至跌坐在地後，仍持續以告訴人所攜之塑膠棍毆打告訴人長
    達20、30秒之久，監視錄影畫面中所見均係告訴人攻擊之動
    作，未見已跌坐在地之告訴人有任何反擊行為，被告騎乘機
    車離去時亦未見告訴人有起身攔阻之舉；且告訴人因而受有
    前揭頭部外傷併頭皮撕裂傷、骨折等傷害，其手部骨折之癒
    合亦需2個月之時間休養，有前揭診斷證明書附卷足參(詳偵
    卷第54頁) ，亦徵當時被告攻擊力道之猛烈，告訴人傷勢甚
    為嚴重。再參以被告為63年次年輕力壯之男性，其於原審自
    承身高177公分，體重90公斤(詳原審卷第71頁背面) ，而告
    訴人為44年次，身高僅 167公分、體重70公斤，業據告訴人
    陳述在卷(詳原審卷第67頁)，足認被告較告訴人年輕，身型
    亦明顯較告訴人壯碩。是被告於攻擊告訴人，致其跌坐在地
    後，仍持續攻擊長達20、30秒之久，使告訴人因該嚴重之傷
    勢而無法攔阻，而得以從容騎乘機車逃離現場，堪信告訴人
    證稱斯時其已無法抵抗、反擊非虛。故被告所實施之強暴行
    為，客觀上確已達使告訴人難以抗拒之程度無訛。
  (四)被告辯稱其係先遭告訴人持棍棒敲擊頭部後，自然反應之下
    始攻擊告訴人云云，惟此迭為告訴人所否認，而被告迄未能
    提出其頭部受告訴人敲擊而受傷之證據，且依前揭監視錄影
    帶之勘驗筆錄及翻拍相片，均無從證明告訴人有先持棍棒敲
    擊被告之事實，被告此部分所辯，係避重就輕之詞，自不足
    採。又被告於原審供稱其當時有得到告訴人原諒並同意後始
    離去云云，然當時告訴人係因遭被告攻擊在地致無法反擊後
    ，被告向告訴人表示不要告我後即行離去一情，已如上述，
    且依告訴人前揭所述，其迅速抵達現場之目的即係要抓小偷
    ，衡情豈會在遭受被告如此嚴重之攻擊並受傷後，原諒並同
    意被告離去之理。是被告所稱獲告訴人原諒及同意後始離開
    一事，亦無可信。
  (五)按現行犯，不問何人得逕行逮捕之，刑事訴訟法第88條第1
    項定有明文。告訴人既經保全公司通知有人開啟其貨車車門
    ，於確認監視器畫面中確實有不明人士正在其貨車內翻找時
    ，旋即騎乘機車前往案發現場，復參告訴人於警詢時指稱：
    因為我發現小偷偷我東西，我去抓小偷時遭小偷打傷等語 (
    詳偵卷第5頁)，顯見告訴人當時前往現場之目的即為逮捕被
    告、將被告移送法辦。又案發當時，被告見告訴人到場後即
    欲離去，被告於攻擊告訴人至倒地後，持續毆打告訴人長達
    20、30秒，並向告訴人稱「你不要告我啊」等語，均已如前
    述，是被告原欲離開現場，因告訴人到場後，即攻擊告訴人
    至其難以抵抗，致無法攔阻被告離去，被告並於離開現場前
    ，向告訴人告以前揭話語，亦見被告顯係見告訴人到場後欲
    離開，遭其攔阻後，即對告訴人施以強暴行為，以遂行其脫
    免逮捕之目的，是被告之強暴行為與脫免逮捕間顯具有手段
    、目的之關聯性，辯護人於原審為被告辯護稱：被告毆打告
    訴人之強暴行為非為脫免逮捕、防護贓物或湮滅證據，即欠
    缺手段與目的關係，自不構成準強盜罪云云，尚無足採。又
    綜上所述，僅足認被告對告訴人施強暴行為，係意在脫免逮
    捕，起訴書犯罪事實欄認被告尚有為防護贓物而施強暴行為
    ，亦有未當，併予指明。
  (六)被告患有慢性精神病，並曾因此至醫院就診，此固有中華民
    國身心障礙手冊影本、國軍桃園總醫院99年 9月24日醫桃企
    管字第0990002836號函暨所附病歷資料在卷可考 (詳偵卷第
    22頁、本院卷第46頁至第51頁) 。惟本案被告係自行騎乘機
    車到現場，以自備工具開啟告訴人貨車車門致警報器響起之
    後，即暫走避，俟警報聲響停止，復折返行竊，並為脫免逮
    捕而毆打趕赴現場之告訴人，再騎車逃離現場，已如上述；
    而被告知道自己一直在毆打告訴人，直至告訴人表示不要打
    了始停手乙節，並經被告於原審審理時自承在卷 (詳原審訴
    字卷第72頁) ；且被告於警詢、檢察事官詢問、原審審理及
    本院審理中，對行竊細節，均記憶明確、應答如流，再參以
    被告於本院準備程序時自承「當天我的精神狀應該正常」 (
    詳本院卷第54頁反面) ，在在足徵被告行為當時意識及理解
    力應尚稱清晰。此外，被告於88年間出現精神疾病症狀後，
    有持續就醫用藥，病情有受到控制，本案發生前之98年 1月
    19日、 2月16日、3月16日、3月24日、4月13日、5月12日均
    定期至國軍桃園總醫院精神科就診並領藥服用等節，業據被
    告坦承無誤(詳原審訴字卷第72頁反面、本院卷第54頁反面)
    ，並有前引國軍桃園總醫院函暨所附病歷在卷可按，亦足佐
    被告雖有精神疾病，惟於行為當時之精神狀態並無異常。至
    被告所辯先遭告訴人持棍毆打一節，無可採信，亦已論述如
    上。故被告要無刑法第19條因精神障礙或其他心智缺陷，致
    不能辨識其行為違法或欠缺依其辨識而行為之能力，或顯著
    減低之情事，被告選任辯護人謂被告行為時因精神障礙致其
    辨識行為違法之能力顯著降低，尚非可採。且此部分事證已
    明，被告於本院審理時請求鑑定精神狀態，核無必要 (刑事
    訴訟法第163條之2第3款參照)，附此敘明。
  (七)綜上所述，本案事證已臻明確，被告犯行洵堪認定，應予依
    法論科。
三、按刑法第321條第1項第 3款攜帶兇器竊盜罪，係以行為人攜
    帶兇器竊盜為其加重條件，此所謂兇器，其種類並無限制，
    凡客觀上足對人之生命、身體、安全構成威脅，具有危險性
    之兇器均屬之，且祇須行竊時攜帶此種具有危險性之兇器為
    已足，並不以攜帶之初有行兇之意圖為必要 (最高法院79年
    台上字第5253號判例意旨參照）。被告所攜帶用以供竊盜使
    用之長約30公分之扳手及鐵鎚雖均未扣案，然被告確有使用
    前揭工具撬開告訴人所有貨車之車門鑰匙孔用以行竊，而該
    扳手及鐵鎚係鐵製材質，扳手並經被告將前端磨尖等情，業
    據被告供明在卷，該扳手、鐵鎚對人之生命、身體、安全具
    有威脅性，係屬兇器無訛。次按，竊盜罪既遂與未遂之區別
    ，應以所竊之物已否移入自己實力支配之下為標準，若已將
    他人財物移歸自己所持，即應成立竊盜既遂罪 (最高法院17
    年上字第509號判例意旨參照)。被告於上開時、地行竊時，
    已將告訴人置於貨車上之手套7雙及萬用手冊2本拿在手中並
    帶下車，業據被告供承屬實(詳原審訴字卷第72頁背面)，並
    經告訴人於警詢時指證歷歷(詳偵卷第6頁) ，則該手套及萬
    用手冊顯已移入被告實力支配之下，是其竊盜行為即為既遂
    ，不因嗣後遭告訴人發現，雙方扭打後散落案發現場而有異
    。再刑法第 329條以強盜論，即以強盜罪相當條文處罰之意
    ，並非專以同法第328條第 1項之強盜論，故同法第330條所
    謂犯強盜罪，不僅指自始犯強盜罪而言，即依同法第329 條
    以強盜論者，亦包括之，如此項準強盜有同法第321條第1項
    各款情形之一，自應依同法第330條論處(最高法院42年台上
    字第523號判例參照) 。另刑法第329條準強盜罪之規定，將
    竊盜或搶奪之行為人為防護贓物、脫免逮捕或湮滅罪證而當
    場施強暴、脅迫之行為，視為施強暴、脅迫使人難以抗拒而
    取走財物之強盜行為，乃因準強盜罪之取財行為與施強暴、
    脅迫行為之因果順序，雖與強盜罪相反，卻有時空之緊密連
    接關係，以致竊盜或搶奪故意與施強暴、脅迫之故意，並非
    截然可分，而得以視為一複合之單一故意，亦即可認為此等
    行為人之主觀不法與強盜行為人之主觀不法幾無差異；復因
    取財行為與強暴、脅迫行為之因果順序縱使倒置，客觀上對
    於被害人或第三人所造成財產法益與人身法益之損害卻無二
    致，而具有得予以相同評價之客觀不法，故擬制為強盜行為
    之準強盜罪構成要件行為，雖未如刑法第 328條強盜罪之規
    定，將實施強暴、脅迫所導致被害人或第三人不能抗拒之要
    件予以明文規定，惟必於竊盜或搶奪之際，當場實行之強暴
    、脅迫行為，已達使人難以抗拒之程度，其行為之客觀不法
    ，方與強盜行為之客觀不法相當，而得與強盜罪同其法定刑
    (司法院釋字第630號解釋、最高法院97年度台上字第1427號
    判決意旨參照) 。本案被告攜帶兇器竊盜後，因脫免逮捕，
    對告訴人施以強暴行為，已達告訴人難以抵抗之程度，核其
    所為，係犯刑法第329條之準強盜罪，而有同法第321條第 1
    項第3款之情形，應論以同法第330條第 1項加重準強盜罪。
    又告訴人頭部、手部受有前揭傷害，係被告實施準強盜罪之
    強暴行為之當然結果，應包括於準強盜行為內，不另論罪。
四、原審以被告罪證明確，並予以論罪科刑，固非無見。惟查，
    被告並未持所改造鐵製扳手攻擊告訴人頭部，已如前述，原
    審認告訴人受有頭部開放性撕裂傷達 7公分，且血流滿面，
    係被告持所攜帶至現場之鐵製扳手攻擊所致，即有違誤。被
    告提起上訴，仍執前詞，否認有準強盜犯行，固無理由。惟
    原判決既有前揭可議而無可維持，自應由本院將原判決撤銷
    改判。爰審酌被告正值壯年，不思以正途賺取金錢，而冀望
    不勞而獲，及其為脫免逮捕，對告訴人施以強暴行為，告訴
    人所受傷勢不輕，須休養 2個月始能癒合，致告訴人身心受
    創，嚴重危害社會治安，又被告前曾有竊盜、違反毒品危害
    防制條例案件等前科，有本院被告前案紀錄表在卷可查，顯
    見其素行非佳，且犯後就準強盜部分猶飾詞否認犯行，雖已
    與告訴人成立調解，然迄未履行，此經告訴人於本院陳述在
    卷(詳本院卷第63頁反面)，難認有悔意，惟被告僅為國中畢
    業之智識程度，所竊取之物價值輕微等一切情狀，量處有期
    徒刑7年8月。至被告施強暴行為之塑膠棍係告訴人攜帶前往
    ，非屬被告所有；而被告持以行竊之鐵製扳手、鐵鎚各1 支
    並未扣案，無證據證明尚屬存在，為免將來執行之困難，均
    不予宣告沒收。
據上論斷，應依依刑事訴訟法第369條第 1項前段、第364條、第
299條第1項前段，刑法第329條、第330條第1項，判決如主文。
本案經檢察官柯麗鈴到庭執行職務
中    華    民    國    99    年    11    月    18    日
                  刑事第十三庭  審判長法  官  曾德水
                                      法  官  王復生
                                      法  官  宋松璟
以上正本證明與原本無異。
如不服本判決，應於收受送達後10日內向本院提出上訴書狀，其
未敘述上訴之理由者並得於提起上訴後10日內向本院補提理由書
（均須按他造當事人之人數附繕本）「切勿逕送上級法院」。
                                      書記官  蘇秋
中    華    民    國    99    年    11    月    18    日
附錄本案論罪科刑法條全文
中華民國刑法第329條：
    竊盜或搶奪，因防護贓物、脫免逮捕或湮滅罪證，而當場施
    以強暴脅迫者，以強盜論。
中華民國刑法第330條第1項：
    犯強盜罪而有第三百二十一條第一項各款情形之一者，處七
    年以上有期徒刑。

司法院資訊處製作；財團法人民間司法改革基金會備份。
